臺灣新北地方法院民事裁定
110年度消債更字第494號
聲  請  人  葉秀珠  
代  理  人  廖家宏(法扶律師)  

上列當事人因消費者債務清理事件聲請更生，本院裁定如下：
    主  文
聲請駁回。
聲請費用由聲請人負擔。
    理  由
一、按本條例所稱消費者，指五年內未從事營業活動或從事小規
    模營業活動之自然人。前項小規模營業指營業額平均每月新
    臺幣二十萬元以下者。前項所定數額，司法院得因情勢需要
    ，以命令增減之。債務人不能清償債務或有不能清償之虞者
    ，得依本條例所定更生或清算程序，清理其債務。債務人對
    於金融機構負債務者，在聲請更生或清算前，應向最大債權
    金融機構請求協商債務清償方案，或向其住、居所地之法院
    或鄉、鎮、市、區調解委員會聲請債務清理之調解；協商或
    調解成立者，債務人不得聲請更生或清算。但因不可歸責於
    己之事由，致履行有困難者，不在此限；本條例施行前，債
    務人依金融主管機關協調成立之中華民國銀行公會會員，辦
    理消費金融案件無擔保債務協商機制與金融機構成立之協商
    ，準用前二項之規定；債務人於法院調解不成立之日起二十
    日內，聲請更生或清算者，以其調解之聲請，視為更生或清
    算之聲請，不另徵收聲請費；債務人於調解期日到場而調解
    不成立，得當場於法院書記官前，以言詞為前項更生或清算
    之聲請；聲請更生或清算不合程式或不備其他要件者，法院
    應以裁定駁回之。但其情形可以補正者，法院應定期間先命
    補正，消費者債務清理條例（下稱消債條例）第2 條、第3 
    條、第151 條第1 、7 、9 項、第153 條之1 第2 、3 項、
    第8 條分別定有明文。至於債務人之清償能力，則包括財產
    、信用及勞力（技術），並不以財產為限，必須三者總合加
    以判斷仍不足以清償債務，始謂欠缺清償能力而成為不能清
    償（司法院民事廳消債條例法律問題研審小組意見參照）。
    次按債務人聲請更生時，應提出財產及收入狀況說明書及其
    債權人、債務人清冊；第一項財產及收入狀況說明書，應表
    明下列事項，並提出證明文件：(一)財產目錄，並其性質及
    所在地。(二)最近五年是否從事營業活動及平均每月營業額
    。(三)收入及必要支出之數額、原因及種類。(四)依法應受
    債務人扶養之人，消債條例第43條第1 項、第6 項亦有明文
    ，俾利法院判斷是否具備更生之原因，以決定是否裁定開始
    更生程序。而法院認為必要時，得定期命債務人據實報告更
    生聲請前2 年內財產變動之狀況，並對於前條所定事項補充
    陳述、提出關係文件或為其他必要之調查，消債條例第44條
    亦有明定。參其立法理由為債務人於更生聲請前之財產變動
    狀況，足以影響其清償能力及更生方案之履行，法院受理更
    生聲請時，如認為必要，自得命債務人據實報告，供作法院
    是否裁定開始更生程序之參考。又更生之聲請有下列情形之
    一者，應駁回之：債務人經法院通知，無正當理由而不到場
    ，或到場而故意不為真實之陳述，或無正當理由拒絕提出關
    係文件或為財產變動狀況之報告，消債條例第46條第3 款亦
    有明文。其立法意旨為更生程序係為保護有更生誠意之債務
    人而設，債務人聲請更生須具備重建經濟生活之誠意，就程
    序簡速進行有協力義務，違反而不為真實陳述，或無正當理
    由拒絕提出關係文件或為財產變動之狀況報告者，債權人可
    能因此遭受不測損害，而所謂不為真實陳述，包括消極不為
    陳述及積極為虛偽陳述，債務人如不配合法院而為協力行為
    等，即足認其欠缺清理債務之誠意，且無聲請更生之真意，
    自無加以保護之必要。　　
二、本件聲請意旨略以：聲請人即債務人於聲請前5 年內並未從
    事營業活動。債務總金額為新臺幣（下同）96萬6,153  元
    。有不能清償債務情事。因對於金融機構負債務，向其住、
    居所地之法院聲請債務清理之調解而不成立。又聲請人無擔
    保或無優先權本金及利息之債務總額未逾1,200 萬元，復未
    經法院裁定開始清算程序或宣告破產，爰向本院聲請更生等
    語。　　　　　
三、經查：
(一)本件聲請人前於民國110 年6 月25日提出財產及收入狀況說
    明書及其債權人、債務人清冊向本院聲請債務清理之調解，
    主張聲請前2 年內收入總計72萬980 元，含108 年1 月1 日
    至109 年12月31日間薪資所得每月3 萬元及108 年1 月1 日
    至108 年12月31日間其他所得980 元；必要支出總計67萬2,
    000 元，含單獨扶養子支出每月1 萬元（見本院110 年度司
    消債調字卷第532 號卷第3-1 頁）。110 年10月20日最大金
    融機構債權人到院陳報以一個月為一期，共清償60期，每月
    清償5,023 元之調解方案。聲請人則表示每個月只能還2,00
    0 至3,000 元，請求調解不成，並以言詞聲請更生等語（見
    本院110 年度司消債調字卷第532 號卷第18頁）。　　
(二)嗣經本院命聲請人補正不能清償債務或有不能清償之虞之證
    明文件、聲請更生前2 年內財產變動狀況（包含有償、無償
    行為所生變動）、聲請前2 年收入（含贍養費、獎金、津貼
    、保險給付、政府補助金或其他收入款項等）之數額、原因
    及種類，並應提出證明文件，如完整薪資單及轉帳明細等，
    並請詳為說明聲請人從事何工作？工作之內容為何？薪資計
    算及給付方式各為何？如聲請人受第三人穩定資助或有其他
    特殊情事，無須負擔自己或受其扶養者之必要生活費用一部
    或全部，如寄居親友家中，並無房租、水電或衣食支出。如
    有更正，並應提出更正後之財產及收入狀況說明書、財產目
    錄及證明文件（如機車行照、2 年內完整金融機構存
    摺內頁影本或向金融機構申請補發往來紀錄、保險單（含以
　　本人及配偶、未成年子女、父母為要保人或受益人之人壽保
　　險單及儲蓄性、投資性保單等，並敘明倘終止保險契約可領
    回金額各為若干）；另保單質借清形，應將其列為債權人，
    並詳列質借金額等必要記載事項，請併提出更正後債權人清
    冊。）、聲請人配偶之國稅局財產、最近2 年所得清單及2 
    年內完整金融機構存摺內頁影本或向金融機構申請補發往來
    紀錄、勞工保險被保險人投保資料清單（明細）、受扶養人
    之國稅局財產、最近2 年所得清單及2 年內完整金融機構存
    摺內頁影本或向金融機構申請補發往來紀錄。併聲請人實際
    支出扶養金額之證明文件、記載完全之債權人清冊（應詳載
    債權人之姓名、法定代理人及地址）等必要關係文件。聲請
    人於110 年11月19日裁定送達後，於同年12月13日具狀陳報
　　因入不敷出之日常消費負債，收入於110 年5 月前約3 萬元
    ，疫情後僅約2 萬，目前情況好轉約2 萬5,000 元，如無疫
    情，扣除每月支出（含個人支出1 萬8,000 元及扶養支出1 
    萬元），每月僅約可還款2,000 元，無力負擔債權銀行提出
    之還款方案，實有不能清償債務之情事。收入支出與聲請時
    提出之財產及收入狀況說明書同，並未提出更正。而聲請人
    未依命提出2 年內完整金融機構存摺內頁影本或向金融機構
    申請補發往來紀錄，僅提出彰化銀行存摺內頁第10頁，即11
    0 年10月4 日至12月2 日影本，及中華郵政存摺內頁第2 頁
    ，即110 年10月24日至12月5 日影本。嗣聲請人到庭陳述意
    見後，於111 年2 月24日始具狀提出郵局帳戶明細及彰化銀
    行存摺內頁。然觀諸上開文件，聲請人郵局帳戶自108 年7 
    月起尚有兒少扶助按月存入，108 年9 月26日起另有育兒津
    貼按月存入；於108 年8 月26日、同年9 月8 日、同年月25
    日、同年10月8 日及109 年5 月22日自尾數526 帳號分別跨
    行轉存1 萬2,300 元、1 萬6,000 元、2 萬750 元、1 萬元
    、2 萬5,000 元；108 年10月2 日自尾數641 帳號跨行轉存
    1 萬6,000 元；108 年10月23日、同年12月19日自尾數293
    帳號跨行轉存1 萬6,600 元、2 萬750 元；於109 年4 月21
    日、同年5 月5 日及同年6 月5 日行政院發各1,500 元、11
    0 年6 月3 日行政院發4,500元；於109 年7 月2 日換三倍
    卷存入1,000 元；於110 年4 月25日自尾數865 帳號跨行轉
    存1 萬6,800 元；同年6 月14日自尾數808 帳號跨行轉存1 
    萬元；於110 年6 月4 日衛福部存2 萬5,000元；同年月18
    日發票獎金存1 萬元（見本院卷第37至48頁）。而聲請人彰
    化銀行帳戶則於108 年7 月1 日、2 日自南山產物分別匯款
    存入4,260 元及5,566 元；108 年7 月5 日、同年8 月5 日
    、同年9 月5 日、同年10月4 日、109 年1 月3 日、同年3 
    月4 日及同年7 月3 日羅美珠分別存入3 萬1,700 元、3 萬
    6,700 元、3 萬6,700 元、4 萬1,900元、4 萬2,670 元、3
     萬6,340 元及3 萬9,000 元；108 年7 月16日葉秀茹匯款
    存入20萬元；於108 年11月6 日、109 年1 月6 日、同年2 
    月5 日及同年4 月6 日自尾數998 帳號跨行存入2 萬9,167 
    元、4,050 元、6,750 元及2,700 元；於108 年12月5 日、
    109 年4 月6 日、同年5 月4 日、同年6 月4 日、同年8 月
    5 日、同年9 月4 日及同年月29日存入4 萬3,340 元、3 萬
    9,000 元、3 萬9,000 元、3 萬9,000 元、4 萬4,000 元、
    4 萬4,000 元及4 萬2,540 元；於109 年2 月6 日林秀存入
    3 萬3,010 元；109 年5 月15日放款存入10萬元；於110 年
    1 月18日、同年2 月17日、同年3 月9 日、同年5 月20日及
    同年6 月9 日分別自尾數152 帳號跨行存入8,000 元、8,00
    0 元、8,500 元、6,500 元及9,000 元（見本院卷第53至70
    頁）。與聲請人於110 年6 月25日聲請時、同年12月13日補
    正時及111 年2 月10日到庭陳述意見時，皆主張其聲請前2 
    年收入僅72萬980 元，含108 年1 月1 日至109 年12月31日
    間薪資所得每月3 萬元及108 年1 月1 日至108 年12月31日
    間其他所得980 元等語，顯有未合，堪認其未盡真實陳述，
    要難謂聲請人已配合法院為協力行為，俾利本院判斷是否具
    備更生之原因，且債權人可能因此遭受不測損害，亦有害程
    式之簡速進行，本件更生之聲請，自屬與法無據。　　
(三)基上，以聲請人109 年8 月5 日、同年9 月4 日、同年月29
    日分別存入彰化銀行4 萬4,000 元、4 萬4,000 元、4 萬2,
    540 元之資力（見本院卷第65、66頁），扣除每月支出（含
    個人支出1 萬8,000 元及扶養支出1 萬元）後，至少尚餘1 
    萬4,540 元可供清償，並無聲請人於補正狀所稱每月收入扣
    除必要支出後僅餘2,000 元，有無力負擔債權銀行提出每月
    清償5,023 元之調解方案之不能清償債務情事。
四、揆諸首揭法文，聲請人既不配合法院為協力行為，有害程序
    之簡速進行，債權人可能受有不測損害，對其失之公平，應
    已足認聲請人欠缺清理債務之誠意，且無聲請更生之真意，
    已無加以保護之必要。從而，本件更生之聲請既有消債條例
    第46條第3 款規定之情形，又不符合消債條例第3 條所定要
    件，且上開欠缺又屬無從補正，自應駁回聲請人之聲請，爰
    裁定如主文。　　
五、至於所繳納郵務送達費1,720 元，則待本件更生聲請事件確
    定後，如尚有剩餘郵資餘額，再予檢還聲請人，附此敘明。
中　　華　　民　　國　 111　　年　　 3　　月　　 14 　日
                  民事第六庭    法　官　黃信滿
以上正本係照原本作成。
如不服本裁定，應於送達後10日內向本院提出抗告狀，並繳納抗
告費新臺幣1,000 元。
中　　華　　民　　國　 111　　年　　 3　　月　　 14 　日
               　　　　　　　　 書記官　黃曉妏